最高法院刑事判決　　　　　　九十六年度台上字第一七一０號
上　訴　人　甲○○
選任辯護人　卓忠三律師
上　訴　人　乙○○
上列上訴人等因偽造文書案件，不服台灣高等法院中華民國九十
三年七月二十七日第二審判決（九十三年度上訴字第一０五三號
，起訴案號：台灣台北地方法院檢察署九十一年度調偵字第八二
號），提起上訴，本院判決如下：
    主  文
原判決撤銷，發回台灣高等法院。
    理  由
原判決認定上訴人甲○○、乙○○有如原判決事實欄所示之犯行
，因而撤銷第一審之科刑判決，改判仍論處甲○○、乙○○共同
連續行使偽造私文書，足以生損害於他人罪刑（各處有期徒刑一
年六月）；固非無見。
惟查：（一）除刑事訴訟法有特別規定外，已受請求之事項未予
判決，或未受請求之事項予以判決者，其判決當然為違背法令，
同法第三百七十九條第十二款定有明文。本件檢察官起訴事實關
於被害人蕭成雄部分係指：甲○○與乙○○，先後於民國八十五
年三月、八十六年七月及八十八年三月間，在台北市○○○路二
０一號，以乙○○之名義召集如原判決附表一所示會期分別自八
十五年四月五日起至八十九年六月五日止（下稱第一會）、自八
十六年八月五日起至九十年十月五日止（下稱第二會）及自八十
八年四月五日起至九十二年二月五日止（下稱第三會）之民間互
助會，兩人基於共同意圖為自己不法之所有，明知蕭成雄未參加
第一會，而仍在第一會之會單編號二，記載蕭成雄為會員，使其
他會員誤蕭成雄為會員，而參加互助會，並於八十九年四月五日
以偽造蕭成雄名義之標單標會，足生損害於蕭成雄及其他活會會
員等情；與原判決事實欄關於蕭成雄部分認定：「乙○○因上開
三互助會之會款週轉已甚困窘，復承同前意圖為自己不法所有之
概括犯意，明知第一會尚有編號一之周志輝、編號二之蕭成雄及
編號三之陳惠文未標取會款，竟於八十九年四月五日，分別向周
志輝、蕭成雄及陳惠文佯稱係由他人得標，致周志輝、蕭成雄及
陳惠文陷於錯誤而分別交付活會會款新台幣（下同）一萬七千五
百元（當次並未開標）」（見原判決正本第四頁）；則原判決所
認定之事實與起訴書所記載之事實似不相同，惟原判決理由就檢
察官關於蕭成雄被害部分起訴之事實，理由說明經審理結果不能
證明上訴人二人有冒名蕭成雄名義加入第一會會員，亦未偽造蕭
成雄名義標會，而不另為無罪之諭知（見原判決正本第十二頁理
由(一)、第十五頁），而未說明何以得就檢察官起訴書未記載之上
開事實，予以審理，並予以判決，判決已有理由不備之違誤。且
原判決理由復說明：「公訴意旨雖未敘及甲○○及乙○○除第一
會之蕭成雄及彭永泉部分外之行使偽造準私文書及詐欺取財犯行
，然該部分犯行與前開論罪、科刑部分，分別有連續犯及牽連犯
之裁判上一罪關係，為起訴效力所及，本院自得併予審理」等語
（見原判決正本第十頁）；又將所認定上開關於蕭成雄部分之事
實，誤認為檢察官起訴書所載之起訴範圍，判決自有違誤。（二
）有罪判決書應分別記載犯罪事實及理由，而事實一欄，為判斷
其適用法令當否之準據，法院應將依職權認定與論罪科刑有關之
事實，翔實記載，然後於理由內逐一說明其憑以認定之證據，以
使事實認定與理由說明，互相適合，方為合法；倘若事實認定與
理由說明，不相一致，或事實與理由欄內之記載，前後齟齬，按
諸刑事訴訟法第三百七十九條第十四款後段規定，均屬判決理由
矛盾，當然為違背法令。原判決事實認定：「甲○○及乙○○二
人為避免影響各互助會會員對會首及其他會員信用之評估，竟共
同基於意圖為自己不法所有及行使偽造準私文書之概括犯意聯絡
，明知：如（原判決）附表二之(一)、三之(一)及四之(一)所示之人
並未參與第一會、第二會及第三會；第一會編號三四之彭永泉
於該會會單發出後已退出該會而由乙○○承受，而第二會編號三
七至四一、四四、四六、四七、四九、五０之會員自八十八年三
月五日起由甲○○承受，第三會編號二四、二五之杜香菊於八十
八年七月五日退會而由乙○○承受，另第二會編號一三及第三會
編號四九之張清振係由甲○○向其借用名義入會，竟仍在各互助
會會單上填載前開、之會員姓名，使其他會員誤認渠等確有
參與該互助會」，又「甲○○、乙○○並於八十六年八月五日，
以彭永泉第一會之會員編號三四號名義製作標單，標取會款，而
向活會會員詐取會款，如（原判決）附表二之(二)」等情（見原判
決正本第二頁、第二二頁附表二之(二)編號十三）；理由並說明依
牽連犯關係論處甲○○、乙○○行使偽造私文書罪刑（見原判決
正本第九頁）；惟理由又說明：「足徵被告乙○○所稱證人彭永
泉事後退出第一會而由其吸收乙情，應非虛言。被告乙○○既已
承受證人彭永泉名義之互助會，原得自由行使該合會之權利，則
其就彭永泉名義之會，基於行使合會權利之意思而於標單上填寫
會員編號參與投標，尚難認於主觀上有何偽造準私文書之犯意」
等語（見原判決正本第十三頁），並因而就該檢察官起訴部分，
說明不另為無罪之諭知（見原判決正本第十五頁），其理由互為
矛盾，判決自有違誤。又原判決事實認定上訴人等二人，以原判
決附表二之(一)、三之(一)、四之(一)之人頭會員名義入會，理由採取
證人周志輝之證詞：「冒用人頭是開會的人問乙○○，那些會單
內的會員是真的還是假的，根據乙○○說的會議紀錄上勾的是人
頭會員，第一會有十六個人頭會員，第二會有二十七個人頭會員
，第三會有七個人頭會員。不記得乙○○有無說這些人頭會員是
甲○○冒用的。乙○○說這三個會的主導是甲○○，也就是說不
是乙○○起的會，乙○○這三個會之前，延續有七、八年一直在
起會，一直在跟會，直到出問題後，乙○○才說是甲○○要求她
起的，這些都是發生問題了我才知道。乙○○說那幾個人頭會員
應該歸屬甲○○的，否則算不出來倒會金額」等語（見原判決正
本第五頁），據認原判決附表二（指第一會）、附表三（指第二
會）及附表四（指第三會）所列人頭會員及以該人頭名義標取會
款；惟依原判決附表二之(一)(二)、三之(一)(二)、四之(一)(二)所記載之人
頭會員，附表二之第一會有十三個人頭會員，被標取之會款共十
四會，附表三之第二會有九個人頭會員，被標取之會款共十九會
，附表四之第三會有三個人頭會員，而被標取之會款有五會（見
原判決附表二、三、四）；則原判決事實之認定與其理由之說明
，即相齟齬，判決亦有理由矛盾之違誤。（三）按上訴人等行為
時刑法第二十八條規定之共同正犯，除二人以上共同實施犯罪行
為者外，尚須二人以上具有相互利用他方行為共同合力實施犯罪
之意思聯絡，始能成立共同正犯，即二人以上互相認識他方之行
為而有互相利用他方行為以完成犯罪之意思，唯有此意思之聯絡
，始足以表示其惡性之共同而將各共犯作合一之觀察，以為共同
評價之對象，因之，共同正犯須對其中任何一人在合同意思範圍
內所為之結果，應共同負責。原判決事實認定甲○○以乙○○之
名義起會，而共同以附表所列之人頭入會及標會而詐取會款等情
；惟依原判決理由之說明，甲○○、乙○○各有人頭會員，原判
決並引用乙○○之供詞：「乙○○於九十年五月十一日偵查中及
原審九十二年八月二十一日調查時分別供稱：『陳女（指甲○○
）若要標會均是打電話給我，會告訴我她所介紹的人何人要以何
金額標會；第三個會被告陳（銘珠）剛開始有跟編號四十九，後
來與張清振有金錢關係，所以她說改為張清振參與，錢都是被告
陳（銘珠）負責，所以我只跟他收。這些不是用被告陳（銘珠）
本名的會，除了洪千女退出的部分外，其他是由陳（銘珠）負責
邀來的，我有的認識、有的不認識，這些人的會款都是向陳（銘
珠）算的，我並沒有去直接找那些會員，陳（銘珠）邀來的會員
我認識的部分，有些我有確認，陳（銘珠）邀來的會員都是透過
陳（銘珠）來投標，得標的款項我也是和陳（銘珠）算。（是否
有直接交過得標會錢給甲○○邀來的會員？）沒有，都是與陳（
銘珠）算的』，核與甲○○於九十年六月二十八日偵查中所供稱
：『他們若要標會，有時透過董女（美麗），有時透過我代為告
知董女，他們要標會，會款有時直接匯給董（美麗），二之(二)、
三之(二)及四之(二)所示之部分會員名義標取會款。被告乙○○就被
告甲○○以會單上非其本人名義之會員標取會款乙情，自難推諉
不知』」等語（見原判決正本第七頁至第八頁）；依上開乙○○
之供述，似僅證明部分會員係甲○○所介紹，會款由甲○○處理
；惟原判決對於憑何證據認定乙○○知情該等甲○○介紹而來之
會員，並未實質入會，係由甲○○假藉名義並偽造渠等標單所為
，以及甲○○對於乙○○具不法所有意圖而承受杜香菊退出第三
會編號二四、二五兩會係知情，而互具共同正犯犯意聯絡之事實
，則未於理由內說明其判斷之依據及認定之理由，亦有不備理由
之違誤。（四）刑事訴訟為發現實質之真實，採直接審理及言詞
審理主義，故證據資料必須經由法院以直接審理之方式加以調查
。又除法律另有規定者外，證人必須到庭以言詞為陳述，如未親
身到庭，僅提出書面以代陳述者，即與刑事訴訟法係採直接審理
及言詞審理之本旨有違，依刑事訴訟法第一百五十九條規定，該
代替陳述之文書，自不得採為判決之依據。原判決理由說明：「
甲○○已供承第二會編號一三及第三會編號四九之張清振係由甲
○○向其借用名義入會，並經證人張清振證述無訛，復有張清振
所出具之陳述書在卷可稽」等語（見原判決正本第六頁）；惟證
人張清振經第一審法院傳喚未到，而其在警詢所為之供詞似未陳
稱有同意甲○○以其名義參加本件第二會及第三會（見調偵字第
八二號卷第一五六頁至第一五七頁）；原判決上開說明，似與卷
內資料不符，且原判決採為證據之張清振陳述書，倘確為張清振
所立，亦屬傳聞證據，何以具有證據能力？未據原判決在理由內
說明，且依卷內資料，乙○○在原審審理時已陳明證人張清振經
傳喚均沒有到過庭等語（見上訴字卷第一二四頁），原審未傳訊
張清振到庭為言詞之陳述，以直接審理之方式對此項證據加以調
查，即遽爾採納該書面陳述作為證據資料，此部分採證法則之運
用，於法有違。以上，或係上訴意旨所指摘，或為本院得依職權
調查之事項，應認原判決有撤銷發回更審之原因。原判決其他有
裁判上一罪關係部分，基於審判不可分之原則，應併予發回。又
案經發回，刑法業已修正刪除連續犯及牽連犯，有新舊法比較問
題，應一併注意。
據上論結，應依刑事訴訟法第三百九十七條、第四百零一條，判
決如主文。
中　　華　　民　　國　九十六　年    三　  月  二十九　日
                      最高法院刑事第十一庭
                          審判長法官  林　永　茂
                                法官  洪　文　章
                                法官  蘇　振　堂
                                法官  蕭　仰　歸
                                法官  何　菁　莪
      本件正本證明與原本無異
                                      書  記  官
中　　華　　民　　國　九十六　年    四  　月　  三    日
                                                    ｍ
